臺北高等行政法院判決
　　　　　　　　　　　　　　　　　　　93年度訴字第1919號
　　　　　　　　　　　　　　　.
原　　　告　國防部軍備局中山科學研究院
代　表　人　甲○○
訴訟代理人　戊○○兼送達代收.
複 代理 人　丁○○
被　　　告　經濟部智慧財產局
代　表　人　蔡練生（局長）
訴訟代理人　丙○○兼送達代收.
　　　　　　乙○○
　　　　　　己○○
上列當事人間因發明專利申請事件，原告不服經濟部中華民國93
年4月19日經訴字第09306217050號訴願決定，提起行政訴訟，本
院判決如下：
    主  文
原告之訴駁回。
訴訟費用由原告負擔。
　　事  實
一、事實概要：
    原告於民國88年5月21日以「粉末燒結特性的鑑定方法」（
    下稱系爭案）向被告申請發明專利，經被告編為第00000000
    號予以審查，不予專利。原告不服，申請再審查，經被告於
    92年8月6日以（92）智專三（四）01055字第09220795600號
    專利再審查核駁審定書為系爭案應不予專利之處分。原告不
    服，提起訴願，經遭決定駁回，遂向本院提起行政訴訟。
二、兩造聲明：
　(一)原告聲明：
    1.訴願決定及原處分均撤銷。
    2.被告對系爭案應為專利核准之處分。
    3.訴訟費用由被告負擔。
  (二)被告聲明：
    1.駁回原告之訴。
    2.訴訟費用由原告負擔。
三、兩造之爭點：系爭案是否有違核准時專利法第20條第2項之
    規定而不符發明專利要件？
　(一)原告主張之理由：
    1.前揭專利法第19條規定，稱發明者，謂利用自然法則之技
      術思想之高度創作。由上述法條尋釋法意可知，發明者，
      可定義發明係利用自然法則所產生的技術思想，表現在物
      或方法或物的用途上者；而系爭案係用以作為粉末燒結特
      性的鑑定方法，且系爭案所產生之功效為被告於再審階段
      所提之各引證案所欠缺，因此，系爭案於方法上係確可增
      進其功效，而完全符合前揭專利法第19條之旨意，更無有
      違前揭專利法第20條第2項之規定。
  　2.習知技術如熱重分析法（TGA），為測量分析材料在各溫
      度質量改變，用於測試材料的分解溫度，或材料組成定量
      分析；差式熱分析法（DTA）測量分析材料在各溫度與參
      考點溫度差異，用於測試材料的變態溫度，或定量分析。
      在過去熱膨脹儀只應用於熱膨脹係數量測；材料組成定量
      分析；材料的變態溫度量測，相變態定量；燒結實尺寸變
      化及擴散研究。而系爭案係利用熱膨脹儀，嚴格控制測試
      參數：例如粉末壓胚密度及試片固定之壓力，量測分析粉
      末燒結時尺寸變化並轉換成粉末大小特性的技術，特別應
      用到高品質的光學陶瓷原料粉末的採購、選擇、驗收及製
      程條件的預估。利用系爭案得到以下功效：(1)評估氟化鎂
      粉末是否適合熱壓由一星期縮短至一天。(2)過去無法提供
      需要粉末規格，利用系爭案可向粉末供應商明確要求需要
      粉末的特性。(3)利用系爭案最佳熱壓條件可由五爐次降低
      至三爐次。
    3.依據陶瓷技術手冊之粉體特性及檢測習知技術的組合如下
      ：(1)1.粒徑粒度分佈與篩選。1.1.粒徑表示法：力度分佈
      平均粒度。1.2.量測方法：篩分法、顯微鏡（SEM0.1至10
      0μm；TEM10 至10μm）、沉降法、電阻變化法、BET法及
      XRD法。(2)形狀及檢測。(3)比表面積及孔徑分佈。(4)密度
      。量測時需使粉末充分分散，確定量測對象為單一顆粒而
      非黏聚體。由以上資料可知習知粉體特性及檢測技術對於
      單一顆粒或黏聚體（Agglomerate）的辨別非常重要，而
      如何知到黏聚現象的程度是粉體特性及檢測的盲點。而利
      用系爭案之技術，由光學陶瓷成品品質及燒結微分曲線比
      較則可以明確定出凝聚現象的容忍程度，對於光學陶瓷成
      品品質控制非常有效果。
    4.系爭案非輕易完成，是研究改良多篇文獻的技術而成，(1)
      80年研究：「氟化鎂粉末獲得」：至世界各國採購適合壓
      製氟化鎂光學陶瓷粉末。(2)中國材料學會80年年會論文集
      第24頁，80年研究：「氟化鎂粉末原料評估」：以傳統之
      檢驗方法無法選擇光學陶瓷用的氟化鎂粉末。由目視檢驗
      及透光率作評估光學陶瓷品質，由燒結曲線歸納粉末的可
      用性。(3)陶業1994年元月，第29頁至第35頁中所提之「熱
      壓氟化鎂光學陶瓷粉末評估」，類似於上述之第(2)點。(4)
　　　陶業1987年10月，第60頁至第75頁「粒度分佈測定技術及
      其發展現況」；參考各種粒度測定技術仍無法有效選擇光
      學陶瓷用的氟化鎂粉末。(5)製造高品質的光學陶瓷時，特
      別重要的是粉末顆粒大小，例如日本公開特許公報（A ）
      昭00-000000使用純度3N至4N；一次粒子0.2至0.4μm；SE
      M量測1μm以下之微粉。光學陶瓷穿透率為80%以上, 仍無
      法達到90%以上之需求。(6)陶業18卷第4期89年12月「粉末
      燒結特性的鑑定方法」；經過長期實驗結果，驗證利用氟
      化鎂燒結收縮曲線處理成微分曲線，可以作為鑑定粉末特
      性的有效技術。由燒結收縮曲線之微分曲線，可以研判粉
      末是否可以作為氟化鎂光學陶瓷之原料粉末。利用系爭案
      可以很快的準確的惕除不適用的原料粉末，節省數十萬採
      購原料之浪費。
    5.利用系爭案可以分辨各種不同來源粉末，系爭案為粉末特
      性的定量分析，定義數個特性點，很容易分辨不同來源、
      不同大小、或不同黏聚程度的粉末，尤其對於光學陶瓷的
      品質提升很有助益。利用系爭案克服先前技術中存在的如
      下問題：(1)採購氟化鎂粉末不易提出規格。(2)採購氟化鎂
      粉末不易驗收。(3)嘗試各種製作條件，製作的光學陶瓷的
      品質仍不佳，且不易研判是製程不對還是粉末原料不好。
　　　(4)無法得知買來的粉末是否可使用。(5)浪費大量金錢而購
      得到不合用之粉末。(6)浪費大量人力製作不合格之光學陶
      瓷。(7)不易製作及提供合格之光學陶瓷。
    6.突破習知技術、知識之手段或功效者：(1)以前述第2項之
      習知技術、知識仍無法解決第5項所產生之問題。(2)系爭
      案應用燒結曲線歸納粉末的可用性。(3)由燒結曲線只能概
      略瞭解粉末。（4）由燒結曲線量人工量測計算數十點的
      斜率。(5)研判量測計算斜率有意義。(6)突破習知技術實驗
      、歸納、預測燒結曲線轉換成微分曲線的適用性。由以上
      之說明可得知：系爭案係不能由先行技術推論而完成之技
      術。因此，該系爭案確實具有突出的技術特徵及顯然的進
      步性，可突破並改善熟習該項技術者，而非所能輕易完成
      者。因此，原告於前述之各項說明後，可確實證明系爭案
      實符合進步性之要求，且絕非如被告所述難謂具進步性，
      故系爭案確實符合專利審查要件中之進步性規定，理應獲
      得專利權無誤。
　(二)被告主張之理由：
　　1.系爭案係關於一種以燒結收縮曲線鑑定粉末的方法。於初
      審審定書已指明「不同粉末之燒結收縮曲線不同，此為習
      知技藝，亦常見於各粉末燒結特性之探討，如US 0000000
      ，EP 817723 A1，WO 0000000中即測收縮率，以判定物質
　　　　特性。…」。
　　2.利用微分技術可由燒結曲線中顯示出燒結收縮率最高時的
      溫度以及收縮溫度範圍，此乃系爭案之技術特徵。惟以上
      所稱之技術乃熟習熱分析儀者所必備之基本常識，毫無特
      殊之處。如林敬二等編譯「儀器分析」第570至571頁中有
      關圖23-6之相關述，可證明微分技術乃熱分析法相當常
      用之基本知識，已揭示系爭案之主要技術特徵，足證系爭
      案係運用申請前既有之技術或知識，而為熟習該項技術者
      所能輕易完成，不具進步性。
　　3.原告稱利用微分技術可輕易分辨不同來源、大小及其他性
      質之粉末，惟此乃利用先前既有技術所做之應用，難謂係
　　　利用自然法則技術思想之高度創作，顯係運用申請前既有
      之技術或知識，而為熟習該項技術者所能輕易完成，自不
      具進步性。
    4.系爭案之申請專利範圍第1項不具進步性，因為將粉末壓
      成試片熱膨脹後作分析，為一般業界常用的方法。再將所
      得之尺寸變化與溫度曲線作分析，此種方法也為一般數據
      處理常用的方法，尤其常見於熱分析儀當中，如檢附之儀
      器分析資料第570到571頁之圖23-6。圖23-6a為直接由數
      據得到的一般曲線，圖23-6b為再經過微分之後的曲線，
      此種處理方式為一般處理的方法，並非發明。所以將熱膨
      脹儀所測得的溫度對尺寸曲線再將其微分處理為習知的技
      術，上述部分原告均不爭執。
    5.原告所爭執點在於利用熱膨脹儀分析粉末的特性。從系爭
      案圖2，縱軸為每度Ｃ的收縮率代表試片的線膨脹係數，
      橫軸代表升溫的過程。於曲線中可以看到線膨脹係數變化
      之區域，於此之前為沒有燒結的階段，最後為燒結已完成
      的階段。申請人將Ａ點視為線膨脹率開始變化的點，Ｂ點
      視為收縮率最高的溫度，從一般熟知燒結技術的角度來看
      ，尺寸小的粉末會先於燒結過程中消失，因此Ａ點代表最
      小粉末預定的開始點，變化最大的Ｂ點代表是最多同一尺
      寸的粉末預定開始反應的點，此為熟悉燒結技術者可輕易
      解讀的。原告所提的粉末鑑定的方法為一般熟知燒結技術
      過程者參考熱膨脹儀所得的數據所能輕易解讀的，並非特
      別的發明。
    6.系爭案圖3關於氟化鎂的曲線，與圖2的一般陶瓷粉末作對
      照，氟化鎂曲線於此並沒有特殊之處，仍屬習知技術。附
      屬項部分為測試過程中所自由選用的參數或條件，不具進
      步性。不同的粉末所適用的參數會有不同，此部分應不具
      有進步性。附屬項第2項為試片製作的密度，第3項為測試
      的條件。即便與第1項合併，也不能證明第1項具有進步性
      。測試的最佳條件並不具進步性，因為條件可以依照實驗
      者的情形自行決定。
　　理  由
一、按專利法於92年1月3日修正施行前，尚未審定之專利申請案
    ，適用修正施行後之規定，專利法第135條定有明文。因此
    ，專利法修正施行前已審定者，適用修正施行前之規定，亦
    有專利法第135條修正說明可資參佐。本件係於92年1月3日
    修正施行前（即93年7月1日施行），業已審定之案件，自應
    適用修正施行前之專利法。次按，凡利用自然法則之技術思
    想之高度創作，而可供產業上利用者，固得依系爭案審定時
    專利法第19條暨第20條第1項前段之規定申請取得發明專利
    。惟如「發明係運用申請前既有之技術或知識，而為熟習該
    項技術者所能輕易完成時」，仍不得依法申請取得發明專利
    ，復為同法第20條第2項所明定。系爭案於91年10月15日經
    提出申請專利範圍修正本，並經被告審查未變更實質，准予
    修正，而為不予專利之處分，再經訴願決定駁回。原告請求
    撤銷訴願決定及原處分，本院應就原處分及訴願決定所依據
    之91年10月15日申請專利範圍修正之核駁處分是否合法有據
    予以審究，合先明。
二、系爭案依其專利說明書之記載，其申請專利範圍係：
1.一種以燒結收縮微分曲線鑑定陶瓷粉末的方法，其步驟包括（
  a）將粉末壓成一定密度的試片（b）使用熱膨脹儀在一定的升
  溫速率下升溫至一定的溫變，並同時量測試片的線收縮率。（
  c）測量出各溫度的尺寸變化即試片的燒結放縮曲線並再處理
  成微分曲線可作為鑑定粉末特性的方法。
2.如申請專利範圍第1項的（a），其中密度可為理論密度的
  50～70%。
3.如申請專利範圍第1項的（b），其中升溫速率可為5℃～10℃
/min。
4.如申請專利範圍第1項的（c），其中開始燒結溫度、收縮率最
  高之溫度及半幅寬溫度分別代表最小粒徑、最多粒徑及粒度分
  佈特性，均可作為鑑定粉末的特性的參數。
5.如申請專利範圍第2項可使用一定重量粉末壓成一定厚度的試
  片，則試片的生胚密度則一定。
6.如申請專利範圍第1項的粉末為氟化鎂粉末。
7.如申請專利範圍第6項的氟化鎂粉末，粉末之熱壓溫度為收縮
  率最高溫度的0.6至0.8倍。
三、系爭案之技術特點為使用熱膨脹儀在一定的升溫速率下量測
    試片的燒結縮率並再處理成微分曲線，而以燒結收縮曲線鑑
    定粉末燒結特性的方法。經查，被告於90年4月6日（90）智
    專二（五）01070字第09083005977號核駁審定書已指明「不
    同粉末之燒結收縮曲線不同，此為習知技藝，亦常見於各粉
    末燒結特性之探討，如USP 0000000，EP 817723A1，WO
    0000000中即測收縮率，以判定物質特性。」又依附於訴願
    卷林敬二、林宗義審譯之儀器分析一書第570到571頁之圖
    23-6（取自1962年之文獻資料），其中圖23-6a為直接由數
    據得到的一般曲線，圖23-6b為再經過微分之後的曲線，第
    570頁並記載圖23-6b是溫度記錄圖23-6a的微分圖。目前最
    新的儀器的資料擷取系統都能夠提供此種曲線以及溫度記錄
    圖，該種微分曲線可以顯露出一般溫度記錄圖測不到的訊息
    。因此，將熱膨脹儀所測得的溫度對尺寸變化曲線再將其微
    分處理以得微分曲線，此種處理方式為一般習知處理的方法
    ，並非創作。系爭案使用熱膨脹儀在一定的升溫速率下量測
    試片的燒結收縮率並再處理成微分曲線，而以燒結收縮曲線
    鑑定粉末燒結特性的方法，僅屬習知技術之運用。
四、原告雖主張系爭案係利用熱膨脹儀，嚴格控制測試參數：例
    如粉末壓胚密度及試片固定之壓力，量測分析粉末燒結時尺
    寸變化並轉換成粉末大小特性的技術，特別應用到高品質的
    光學陶瓷原料粉末的採購、選擇、驗收及製程條件的預估，
    具有功效之增進等等。但查，系爭案申請專利範圍第1項獨
    立項僅界定係以燒結收縮微分曲線鑑定陶瓷粉末的方法，並
    未將其申請範圍限定在密度、升溫速率，亦未將其粉末為特
    定氟化鎂粉末，而係於附屬項始為該等特定條件之限制。因
    此，系爭案申請專利範圍第1項係將粉末壓成試片熱膨脹後
    作分析，已屬前揭一般習用之技術方法。雖然申請專利範圍
    第2項至第7項再將密度、升溫速率、作為鑑定粉末的特性的
    參數、試片的生胚密度、粉末為氟化鎂粉末、氟化鎂粉末之
    熱壓溫度為收縮率最高溫度的0.6至0.8倍等條件再加以限定
    。但查，系爭案專利說明書第7頁已說明此鑑定方法特別適
    用於氟化鎂粉末之燒結、熱壓，並可擴大適用於其他粉末基
    本特性的一種鑑定方法。因此，氟化鎂粉末之燒結之鑑定方
    法僅為系爭案實施例之一種。而上開附屬項所限定之條件為
    測試過程依測試需要所自由選用的參數或條件，其仍不脫離
    以燒結收縮微分曲線作為鑑定粉末特性技術方法。上開附屬
    項之條件或參數之限制並不具有突出之技術特徵或顯然功效
    之增進，仍不能以該等附屬特徵作為具有進步性之論據。
五、從而，被告以系爭案係運用申請前既有之技術或知識，而為
    熟習該項技術者所能輕易完成，不具進步性，而為應不予專
    利之處分，於法核無不合。訴願決定予以維持，亦屬妥適。
    原告主張前詞，請求撤銷訴願決定及原處分，並命被告對系
    爭案應為核准專利之處分，為無理由，應予駁回。
據上論結，本件原告之訴為無理由，爰依行政訴訟法第98條第3
項前段，判決如主文。
中　　華　　民　　國　　94　　年　 　8　　月　 18  　 日
                          第一庭審判長法　官  姜素娥
           　　　　   　　　  　　    法　官　吳東都
           　　　　　       　　　  　法　官  陳國成
上為正本係照原本作成。
如不服本判決，應於送達後20日內向本院提出上訴狀並表明上訴
理由，如於本判決宣示後送達前提起上訴者，應於判決送達後20
日內補提上訴理由書（須按他造人數附繕本）。
中　　華　　民　　國　　94　　年　 　8　　月　 19  　 日
      　　　　　　　　　   　     　　書記官  王英傑
